臺灣高等法院高雄分院民事判決　　　 96年度勞上更(一)字第2號
上　訴　人　中國航運股份有限公司
法定代理人　乙○○
訴訟代理人　史乃文律師
被上訴人　　丁○○
　　　　　　戊○○
　　　　　　丙○○
　　　　　　甲○○
共　　　同
訴訟代理人　劉思龍律師
上列當事人間請求確認僱傭關係存在事件，上訴人對於民國93年
1 月30日臺灣高雄地方法院90年度勞訴字第16號第一審判決及民
國93年3 月19日補充判決提起上訴，經最高法院第一次發回更審
，本院於民國96年8 月8 日言詞辯論終結，判決如下：
    主  文
原判決關於命上訴人給付被上訴人如附表所示金額部分，及該部
分訴訟費用之裁判廢棄。
上廢棄部分，被上訴人在第一審之訴駁回。
第一、二審訴訟費用（除確定部分外），及發回前第三審訴訟費
用均由被上訴人負擔。
    事實及理由
一、被上訴人主張：渠等分別自民國80年11月26日（丁○○）、
    83年9 月1 日（戊○○）、80年6 月10日（丙○○）及77年
    9 月29日（甲○○）起受僱於上訴人中國航運股份有限公司
    （原名偉聯運輸股份有限公司），擔任長途貨櫃聯結車駕駛
    員，雙方並訂有僱用駕駛員契約（下稱系爭駕駛員契約），
    約定工作內容為一車二人隔日輪班制，上、下班地點均為高
    雄市，即在高雄上班領貨櫃拖運至桃園或基隆，隨即再由桃
    園或基隆拖運貨櫃回高雄後下班，連續往返一趟完成工作，
    隔日輪班休息一日。詎上訴人未經全體長途駕駛員同意，亦
    未依88年4 月23日勞資雙方所為「須經勞資雙方協商同意才
    可變更勞動條件」之調解結果（下稱系爭調解），逕於89年
    12月29日公告「自（九十年）一月三日起長途駕駛請於每日
    十六時至公司簽到派車，至桃園交櫃後簽退下班，次日八時
    至調度室簽到上班，領櫃南下，至高雄後亦需簽退下班」（
    下稱系爭公告），片面變更勞動條件，違反團體協約，對勞
    工應不生效力。被上訴人於90年1 月3 日自高雄拖運貨櫃至
    桃園後，乃欲依原勞動契約立即再拖運貨櫃返回高雄，上訴
    人卻以須於第2 日拖櫃南下為由拒絕。被上訴人遂將車輛停
    妥交出鑰匙，搭車返回高雄，翌日即90年1 月4 日前往高雄
    上班，即遭上訴人以「違反勞動契約或工作規則情節重大」
    為由，予以解僱，顯違反勞動基準法（下稱勞基法）第12條
    第1 項第4 款之規定，故上訴人之解僱不合法，不生解僱效
    力，兩造間之僱傭關係仍然存在，上訴人雖拒絕被上訴人提
    供勞務，仍應按月給付平均工資至復職日止，即如附表所示
    。而被上訴人之月平均工資（不含每趟行車之誤餐費）依序
    為新臺幣（下同）3 萬5001元（丁○○）、3 萬3189元（戊
    ○○）、3 萬4517元（丙○○）、3 萬5619元（甲○○）。
    又被上訴人自84年12月起至89年11月止，每人每年有例假及
    國定假日計70日，自得請求按本院更審前判決附表二所計算
    之假日加班費差額；另被上訴人亦得請求特別休假日工資。
    爰聲明求為判決：(一)確認被上訴人與上訴人間之僱傭關係存
    在。(二)上訴人應分別給付被上訴人如附表所示之薪資。(三)上
    訴人應給付被上訴人假日加班費差額，即丁○○19萬2640元
    、戊○○19萬1399元、丙○○16萬4720元、甲○○17萬6910
    元。(四)上訴人應給付被上訴人特別休假日工資，即丁○○7
    萬5264元、戊○○5 萬2478元、丙○○7 萬4342元、甲○○
    8 萬3003元。(五)願供擔保請准宣告假執行。
二、上訴人則以：上訴人與駕駛員簽訂系爭駕駛員契約書，並無
    記載上、下班地點在高雄市，且依系爭駕駛員契約書第6 條
    約定，上訴人之各項工作規定及公告宣告事項，勞方應絕對
    遵守履行；第7 條約定，勞方工作由上訴人公司派定之，上
    訴人公司營運地區範圍內所屬之工作調動，勞方不得異議。
    另於工作規則第44條亦規定，上訴人為貫徹輪調制度，避免
    久任一職致工作倦怠，得依據勞動契約調動員工，員工不得
    拒絕，以上均合於勞基法第70條第1 款之規定，且為被上訴
    人所明知，且未違反勞基法之強制或禁止規定，為有效之約
    定，則上訴人於89年12月29日所為系爭公告並無違反勞基法
    或兩造間勞動契約及工作規則。上訴人所經營之貨櫃運輸業
    採工作16小時、休息1 日之作息模式，原即違反勞基法第30
    條之規定，且經行政院勞工委員會北區檢查所於89年12 月4
    日檢查發現有「勞工每日正常工作時間超過八小時」之違規
    事實，而發函指正，又為配合行政院勞工委員會公告實施法
    定正常工時2 週84小時之規定，乃於89年12月21日召開勞資
    協商，達成「將自九十年一月一日起實施長途駕駛出勤拖櫃
    至北部交櫃後即下班休息，翌日上午再領櫃南下」之結論，
    並據以公告。系爭公告所涉及工作內容變動，為上訴人在經
    營上所必要且具合理性，為被上訴人之體能、技術所能勝任
    ，其薪資及其他勞動條件又未作不利變更，自有拘束勞工之
    效力。被上訴人已知系爭公告內容，仍於90年1 月3 日拖櫃
    到達桃園後，逕自搭車南下，致排定翌日應由被上訴人拖運
    之貨櫃無人拖運，嚴重影響上訴人履行占其營收近6 成7 之
    主要客戶即美商美國總統輪船股份有限公司之貨櫃裝船作業
    流程及收入，自屬情節重大，則上訴人將被上訴人予以解僱
    ，並無違法等語，資為抗辯。聲明：(一)駁回被上訴人之訴。
    (二)如受不利判決，願供擔保請准宣告免為假執行。
三、原審判決：(一)確認兩造間之僱傭關係存在。(二)上訴人應給付
    被上訴人如附表所示之薪資。並駁回被上訴人其餘之請求。
    兩造各就其敗訴部分聲明不服，提起上訴，被上訴人並於本
    院更審審理時追加請求渠等自90年4 月4 日起至復職日止，
    上訴人應按月再給付之平均薪資應含每趟行車之誤餐費計算
    ，分別為丁○○3565元、戊○○3565元、丙○○3503元及甲
    ○○3669元（即被上訴人之每月平均薪資分別為丁○○3 萬
    8566元、戊○○3 萬6754元、丙○○3 萬8030元、甲○○3
    萬9288元），另追加請求渠等例假日加班費差額之法定遲延
    利息。於本院更審前聲明：(一)原判決關於駁回被上訴人後開
    第二項請求（除遲延利息部分外）廢棄。(二)上訴人應給付被
    上訴人例假日加班費差額分別為丁○○19萬2640元、戊○○
    19萬1399元、丙○○16萬4720元、甲○○17萬6910元，及分
    別自起訴狀繕本送達翌日起至清償日止，按週年利率5% 計
    算之利息。(三)上訴人應自90年4 月4 日起至被上訴人復職之
    日止，按月再給付丁○○3565元、戊○○3565元、丙○○
    3503元、甲○○3669元之平均工資。(四)駁回上訴人之上訴。
    (五)願供擔保請准宣告假執行。上訴人則於本院更審前聲明：
    (一)原判決不利於上訴人部分廢棄。(二)廢棄部分，被上訴人在
    第一審之訴應予駁回。(三)駁回被上訴人之上訴及追加之訴。
    (四)如受不利判決，願供擔保請准宣告免為假執行。至被上訴
    人於原審請求上訴人應給付特別休假日之工資部分，業經原
    審判決駁回後，被上訴人就此部分之請求未據提起上訴，已
    告確定。嗣經本院更審前認定上訴人解僱被上訴人為合法有
    效，而將原審判決被上訴人勝訴部分均廢棄，並就廢棄部分
    ，改判駁回被上訴人在第一審之訴，另駁回被上訴人之上訴
    及追加之訴。被上訴人不服，就本院更審前判決駁回渠等如
    附表所示薪資額之訴部分，及請求假日加班費差額之本息部
    分提起第三審上訴，經最高法院將本院更審前判決駁回被上
    訴人如附表所示薪資額之訴部分廢棄發回；另被上訴人請求
    假日加班費差額之本息部分，則經最高法院裁定駁回而告確
    定。至於被上訴人其餘經本院更審前判決駁回部分【即：(一)
    請求確認兩造間之僱傭關係存在部分。(二)追加請求渠等自90
    年4 月4 日起至復職日止，上訴人應按月再給付之平均薪資
    應含每趟行車之誤餐費計算部分】，均未經被上訴人提起上
    訴，亦已告確定。案經發回後，上訴人於本院聲明：(一)原判
    決關於命上訴人應給付被上訴人如附表所示薪資額部分廢棄
    。(二)廢棄部分，被上訴人在第一審之訴應予駁回。被上訴人
    則一致聲明上訴駁回。
四、兩造對下列事實不予爭執，並有被上訴人勞保投保資料明細
    表（原審90年度雄勞調字第10號卷第13-17 頁）、系爭公告
    及解僱通知書（原審90年度雄勞調字第10號卷第23頁、第24
    頁）等件在卷可稽，堪信為真實：
  (一)被上訴人分別自80年11月26日（丁○○）、83年9 月1 日（
    戊○○）、80年6 月10日（丙○○）及77年9 月29日（甲○
    ○）起受僱於上訴人公司，從事貨櫃運輸工作。兩造並訂有
    系爭駕駛員契約，約定工作內容為一車二人隔日輪班制，上
    、下班地點均為高雄市，即在高雄上班領貨櫃拖運至桃園或
    基隆，隨即再由桃園或基隆拖運貨櫃回高雄後下班，連續往
    返一趟完成工作，隔日輪班休息一日。
  (二)上訴人公司於89年12月29日以系爭公告載明：「自（九十年
    ）一月三日起長途駕駛請於每日十六時至公司簽到派車，至
    桃園交櫃後簽退下班，次日八時至調度室簽到上班，領櫃南
    下，至高雄後亦需簽退下班。」片面變更勞動條件。而被上
    訴人如依系爭公告之勞動條件服勤，渠等於每日16時至公司
    簽到派車後，須至當日24時始能至桃園交櫃後簽退下班。若
    於次日8 時至調度室簽到上班，領櫃南下，至高雄後則係於
    當日16時簽退下班。
  (三)被上訴人於90年1 月3 日自高雄拖櫃至桃園後即搭車返回高
    雄，翌日前往高雄上班，未在桃園上班。
  (四)上訴人於90年1 月4 日以被上訴人「違反勞動契約或工作規
    則，情節重大」為由，終止雙方之勞動契約。
  (五)被上訴人之月平均工資，如不加計誤餐費，分別為丁○○3
    萬5001元、戊○○3 萬3189元、丙○○3 萬4517元、甲○○
    3 萬5619元。
  (六)如被上訴人之主張有理由，上訴人對於其應給付被上訴人如
    附表所示之薪資額均不爭執（本院卷第96頁）。
五、兩造爭點：
  (一)被上訴人請求確認兩造間僱傭關係存在之訴（下稱確認之訴
    ），經本院更審前判決駁回後，被上訴人就該確認之訴未據
    提起第三審上訴，則該確認之訴是否已具有既判力？本院對
    於該確認之訴所認定上訴人解僱被上訴人為合法有效之爭點
    ，可否再為相反之裁判？
  (二)被上訴人請求上訴人應給付如附表所示之薪資額，有無理由
    ？渠等可得請求之金額為若干？
六、被上訴人請求確認兩造間僱傭關係存在之訴，經本院更審前
    判決駁回後，被上訴人就該確認之訴未據提起第三審上訴，
    則該確認之訴是否已具有既判力？本院對於該確認之訴所認
    定上訴人解僱被上訴人為合法有效之爭點，可否再為相反之
    裁判？
  (一)按除別有規定外，確定之終局判決就經裁判之訴訟標的，有
    既判力。民事訴訟法第400 條第1 項定有明文。又一事不再
    理為訴訟法上之大原則，故凡就一事件，於同一當事人間已
    有確定判決者，不得依通常程序更行告爭。且為訴訟標的之
    法律關係，於確定之終局判決中已經裁判者，就該法律關係
    即有既判力，法院亦不得為反於確定判決意旨之裁判。最高
    法院20年上字第563 號、30年上字第8 號分別著有判例可資
    參憑。故確定判決所生之既判力，除使當事人就確定終局判
    決經裁判之訴訟標的法律關係，不得更行起訴或為相反之主
    張外，法院亦不得為與確定判決意旨相反之裁判，始能避免
    同一紛爭再燃，以保護權利，維持法之安定及私法秩序，達
    成裁判之強制性、終局性解決紛爭之目的。申言之，法院於
    將抽象之法律條文，經由認事用法之職權行使，以判決形式
    適用於具體個案所確定之權利義務關係，乃當事人間就該事
    件訴訟標的之具體規範，對於雙方當事人及法院均具有拘束
    力，當事人間之權利義務關係因而調整，不容當事人再為相
    反之爭執，法院更應將之作為「當事人間之法」而適用於該
    當事人間之後續訴訟（最高法院93年度台上字第1736號判決
    、同院95年度台上字第2537判決意旨參照）。
  (二)查被上訴人於原審90年3 月28日起訴時，係認上訴人於90年
    1 月4 日以渠等「違反勞動契約或工作規則情節重大」為由
    ，予以解僱，顯違反勞基法第12條第1 項第4 款之規定，上
    訴人之解僱為不合法，不生解僱效力，故認兩造間之僱傭關
    係仍屬存在，而提起確認兩造間僱傭關係存在之訴，此由其
    訴之聲明第一項明確記載：確認丁○○、戊○○、丙○○及
    甲○○與偉聯運輸股份有限公司（按即上訴人更名前之公司
    名稱）之僱傭關係存在等語（詳原審90年度雄勞調字第10號
    卷第4 頁起訴狀所載）可知。足認該確認之訴為被上訴人提
    起本件訴訟之訴訟標的之一，並非僅作為攻擊防禦方法而已
    。而該確認之訴經原審判決被上訴人勝訴後，上訴人不服，
    上訴本院後，本院更審前判決改判廢棄原審判決，並駁回被
    上訴人所提之確認之訴。雖被上訴人就本院更審前判決駁回
    其請求如附表所示之薪資額，及請求假日加班費差額之本息
    部分，業已提起第三審上訴，惟就上開確認之訴已遭本院駁
    回部分，未據被上訴人再向最高法院提起第三審上訴並聲明
    請求，足見該確認之訴部分經本院判決駁回後，已因被上訴
    人未再聲明不服而告確定，參照民事訴訟法第400 條第1 項
    之規定，該確認之訴部分即有既判力，而可拘束兩造當事人
    及法院。故本件兩造當事人就上開確認之訴確定判決所判斷
    之訴訟標的法律關係，除已不得再更行起訴或為相反之主張
    外，本院亦不得為與上開確認之訴確定判決意旨相反之裁判
    ，始能避免同一紛爭再燃，以保護權利，維持法之安定及私
    法秩序，達成裁判之強制性、終局性解決紛爭之目的。被上
    訴人雖主張：依學說及實務見解，給付之訴可包含確認之訴
    ，故渠等就上訴人應給付如附表所示之薪資額部分向第三審
    法院提起上訴，即已包含對確認僱傭關係存在之訴部分提起
    上訴，故渠等所請求如附表所示之薪資額，若可獲勝訴判決
    ，則可確定自90年1 月4 日遭上訴人解僱時起，至復職日止
    之每月原領工資可得領取，即已包含確認自90年1 月4 日遭
    上訴人解僱時起至復職日止，兩造間之僱傭關係存在云云，
    不足採信。
  (三)綜上，本院更審前判決兩造間之僱傭關係不存在之確認判決
    ，既已有既判力，且本院對於該確認之訴所認定上訴人解僱
    被上訴人為合法有效之爭點，已不可再為相反之裁判，且該
    確認之訴既已認定上訴人本於勞基法第12條第1 項第4款 之
    規定，解僱被上訴人為合法有效，則上訴人抗辯兩造間之僱
    傭關係自上訴人解僱之日即90年1 月4 日起已不存在等情，
    即堪採信。被上訴人主張本院對於該確認之訴所認定上訴人
    解僱被上訴人為合法有效之爭點，應參照民事訴訟法第478
    條第4 項規定，再依最高法院發回意旨重新判斷而為裁判云
    云，顯不足採信。
七、被上訴人請求上訴人應給付如附表所示之薪資額，有無理由
    ？渠等可得請求之金額為若干？
    查被上訴人所提「確認兩造間僱傭關係存在」之訴，既已遭
    本院更審前判決駁回確定，如上所述，足認兩造間之僱傭關
    係自上訴人解僱之日即90年1 月4 日起已不存在。則被上訴
    人主張上訴人之解僱不合法，兩造間之僱傭關係仍然存在，
    上訴人雖拒絕渠等提供勞務，惟仍應按月給付渠等平均工資
    至復職日止，即如附表所示之薪資額云云，即屬無據，不足
    採信（最高法院96年度台上字第890 號判決同此意旨，可資
    參照）。況兩造間之僱傭關係既已不存在確定，則被上訴人
    所主張之「復職日」，即無從實現，其請求給付至復職日止
    之薪資更屬無理。從而，被上訴人本於兩造間之僱傭關係仍
    屬存在為由，而請求上訴人應給付渠等如附表所示之薪資額
    ，顯屬無據。
八、綜上所述，上訴人抗辯兩造間之僱傭關係業經判決不存在確
    定，被上訴人不得再為與確定判決相反之主張等情，為可採
    信。從而，被上訴人本於勞動契約之法律關係，請求上訴人
    給付如附表所示之薪資額，為無理由，不應准許。原審就此
    部分判命上訴人給付，尚有未洽。上訴意旨指摘原判決此部
    分不當，求予廢棄改判，為有理由。爰由本院將原判決此部
    分予以廢棄改判，如主文第二項所示。
九、本件事證已臻明確，兩造其餘攻擊防禦方法，於判決結果不
    生影響，不再一一論述，併此敘明。
據上論結，本件上訴為有理由，依民事訴訟法第450 條、第78條
、第85條第1 項前段，判決如主文。
中　　華　　民　　國　　96　　年　　8 　　月　　22　　日
                            勞工法庭
                                審判長法官  張國彬
                                法      官  吳登輝
                                法      官  楊富強
以上正本證明與原本無異。
如對本判決上訴，須於判決送達後20日內向本院提出上訴狀，其
未表明上訴理由者，應於上訴後20日內向本院提出上訴理由書（
均須按他造當事人之人數附繕本）。上訴時應提出委任律師或具
有律師資格之人之委任狀，並依附註條文規定辦理。
中　　華　　民　　國　　96　　年　　8 　　月　　22　　日
                                書  記  官  吳新貞
附註：
民事訴訟法第466 條之1 ：
對於第二審判決上訴，上訴人應委任律師為訴訟代理人，但上訴
人或其法定代理人具有律師資格者，不在此限。
上訴人之配偶、三親等內之血親、二親等內之姻親，或上訴人為
法人、中央或地方機關時，其所屬專任人員具有律師資格並經法
院認適當者，亦得為第三審訴訟代理人。
第1 項但書及第2 項情形，應於提起上訴或委任時釋明之。
附表
┌───┬─────────────┬───────────────┐
│姓  名│90年1 月4 日至90年4 月3 日│90年4 月4 日起至復職日止按月給│
│      │薪資（新臺幣）            │付之平均工資（新臺幣）        │
├───┼─────────────┼───────────────┤
│丁○○│       105,003元　　      │        35,001元              │
├───┼─────────────┼───────────────┤
│戊○○│        99,567元          │        33,189元              │
├───┼─────────────┼───────────────┤
│丙○○│       103,551元          │        34,517元              │
├───┼─────────────┼───────────────┤
│甲○○│       106,857元          │        35,619元              │
└───┴─────────────┴───────────────┘
